【裁判字號】    94,易,947
【裁判日期】    950720
【裁判案由】    竊盜
【裁判全文】
臺灣苗栗地方法院刑事判決               94年度易字第947號
公  訴  人  臺灣苗栗地方法院檢察署檢察官
被      告  甲○○  民國46年.
                    （現在臺灣臺中戒治所另案強制戒治中）
上列被告因竊盜案件，經檢察官提起公訴 （94年度偵字第4788號
），本院判決如下：
    主  文
甲○○無罪。
    理  由
壹、檢察官起訴的犯罪事實及法條：
一、起訴事實：
    甲○○、丙○○（另行審結）兩人共同意圖為自己不法所有
    及行為分擔之犯意，於民國94年11月27日14時許，一同駕駛
    車牌號碼W4─8061號自用小客車至苗栗縣竹南鎮○○里○○
    路2095號「崎頂工業公司」（下稱崎頂公司）後，由甲○○
    於車旁把風，丙○○則持其所有客觀上可供兇器使用之鐵鋸
    1 支，進入該公司後以鐵鋸鋸開電纜線並搬運至門口，再由
    甲○○、丙○○兩人一同將電纜線4條合計42公尺長，搬運
    至上開車輛後置物箱內，得手後，甲○○、丙○○兩人欲駕
    駛上開車輛離去時，為巡邏員警於94年11月27日14時20分許
    在上址查獲，並扣得上開電纜線及鐵鋸1把。
二、起訴法條：
    刑法第321 條第1 項第3 款之加重竊盜罪。
貳、檢察官所為的舉證：
一、被告甲○○於警詢、偵訊時之陳述。
二、共同被告丙○○於警詢、偵訊之陳述。
三、被害人即崎頂公司負責人乙○○於警詢中之陳述。
四、竊盜現場照片10張。
五、扣案之鐵鋸1把。
、本院的判斷：
一、法律依據：
（一）刑事訴訟法第154 條第1 、2 項分別規定：被告未經審判
      證明有罪確定前，推定其為無罪；犯罪事實應依證據認定
      之，無證據不得認定犯罪事實。
（二）刑事訴訟法第301 條第1 項規定：不能證明被告犯罪，應
      諭知無罪之判決。
（三）最高法院92年台上字第128 號判例闡明：刑事訴訟法第16
      1 條已於民國91年2 月8 日修正公布，其第1 項規定：檢
      察官就被告犯罪事實，應負舉證責任，並指出證明之方法
      。因此，檢察官對於起訴之犯罪事實，應負提出證據及說
      服之實質舉證責任。倘其所提出之證據，不足為被告有罪
      之積極證明，或其指出證明之方法，無從說服法院以形成
      被告有罪之心證，基於無罪推定之原則，自應為被告無罪
      判決之諭知。
二、無罪的理由：
（一）共同被告丙○○於民國94年11月27日14時許，進入苗栗縣
      竹南鎮○○里○○路2095號崎頂公司，持其所有客觀上可
      供兇器使用之鐵鋸1支，鋸開該公司內之電纜線4條合計約
      42公尺長，加以竊取並搬運至門口。同時間被告甲○○亦
      駕車在現場等候，並協助將上述電纜線，搬運上車。以上
      情節，已經共同被告丙○○於警詢中坦白承認，並有被害
      人即崎頂公司負責人乙○○於警詢中之陳述，以及竊盜現
      場之照片10張、扣案之鐵鋸1把可為佐證，被告甲○○亦
      於偵、審中承認當時其確有在現場協助搬運電纜線上車，
      因而可以認定為事實。
（二）上述事實雖然可以認定，但並不代表被告甲○○就是共同
      被告丙○○竊盜行為的共同正犯。因為這中間仍然存有合
      理懷疑：被告甲○○可能只是單純受託前往幫忙載運東西
      ，根本不知道共同被告丙○○從崎頂公司拿出來的電纜線
      是竊取而來。被告甲○○也從偵查開始就否認犯罪，一直
      到本院審理中仍然堅稱自己無辜，其辯解的內容正是說他
      只是去幫朋友（即共同被告丙○○）去工廠載貨，朋友並
      沒有告訴他是要去偷東西等情（本院卷第42頁）。這也成
      為本案中兩造間最重要的爭執點（本院卷第85頁）。
（三）關於上述爭執點，逐一檢視檢察官所舉的證據中，唯一可
      以用來證明：被告甲○○主觀上知道共同被告丙○○是前
      往現場偷竊的證據，就是共同被告丙○○於檢察官訊問時
      的一段關鍵問答。這段關鍵問答的內容如下：「（檢察官
      問：你們約好將電纜線賣好如何分？）丙○○答：我跟他
      （指被告）說賣了電纜線後再貼他油錢。他不知道我要去
      偷電纜線。我叫他在外面把風，他知道我進去偷東西。他
      再載我去賣電纜線，賣了電纜線後再貼他油錢」（偵卷第
      52頁）。而此段不利被告甲○○之供述，業經被告甲○○
      於準備程序中以與事實背離且未經當庭對質為由，主張不
      能作為證據（本院卷第43頁）。因此自有就其證據能力詳
      加審究之必要。
（四）關於上述證據能力之爭議，涉及刑事訴訟法第159 條之1
      第2 項規定之解釋問題，分點說明如下：
   1、刑事訴訟法第159 條之1 第2 項規定：「被告以外之人於
      偵查中向檢察官所為之陳述，除顯有不可信之情況者外，
      得為證據。」依此條文規定結構，顯然是認為被告以外之
      人於偵查中向檢察官所為之陳述（下稱偵訊傳聞證據），
      原則上有證據能力，僅在除外之例外情況下，始無證據能
      力。因此條文中所設之除外例外狀況即「顯有不可信之情
      況」應從嚴解釋為：僅有其所為陳述有受強暴、脅迫、詐
      欺或其他非法違背其自由意願時，始能認為屬於「顯有不
      可信之情況」。否則如從寬解釋此例外情況，造成相對容
      易「顯有不可信之情況」時，將使原先原則及例外之情況
      ，主客易位，而違反立法原意。
   2、前述規定僅為刑事訴訟法中關於證據能力之其中一項規定
      ，而非全部規定。故如刑事訴訟法有關於證據能力之其他
      要求，偵訊傳聞證據仍須符合，非謂偵訊傳聞證據因有上
      述規定，在無除外情況下，就必定有證據能力。刑事訴訟
      法第158 條之3 亦規定：證人、鑑定人依法應具結而未具
      結者，其證言或鑑定意見，不得作為證據。因此，如偵訊
      傳聞證據為人證之證言時，仍須依法命具結後取得之證言
      ，始有證據能力。否則即應依此規定，不得作為證據。
   3、司法院大法官釋字第582 號解釋明文闡釋：「刑事審判上
      之共同被告，係為訴訟經濟等原因，由檢察官或自訴人合
      併或追加起訴，或由法院合併審判所形成，其間各別被告
      及犯罪事實仍獨立存在。故共同被告對其他共同被告之案
      件而言，為被告以外之第三人，本質上屬於證人，自不能
      因案件合併關係而影響其他共同被告原享有之憲法上（詰
      問）權利。」基於同一理由，刑事偵查中之共同被告，不
      論因何種原因形成，其間各別被告及犯罪事實仍獨立存在
      ，共同被告就其他共同被告之案件而言，仍為被告以外之
      第三人，本質上屬於證人，如欲以共同被告之偵訊傳聞證
      據，於審判中引為檢察官有罪舉證之證據，依照上述刑事
      訴訟法第158 條之3 及釋字第582 號之同一解釋意旨，仍
      應依法命具結，並給予被告對質詰問之機會，始得認為有
      證據能力。否則僅審判程序上給予被告嚴密之詰問基本權
      保障及偽證具結真實擔保，卻在審判程序外之偵查程序，
      廣開取得證據能力之方便之門，並使此方便取得之證據，
      得於審判中調查引用，則審判中之嚴密保障及擔保，將因
      偵查中未經具結且未經對質詰問之共同被告供述，得以輕
      易進入成為審判中之證據，而失去意義，並害及被告受憲
      法第8條第1項正當法律程序保障之憲法權利。
   4、除以上理由以外，另一更為實質的理由是，在偵查中令共
      同被告彼此為證人，並給予彼此間對質、詰問之機會，將
      更具有效性與及時性，而有其必要。此由於共同被告事後
      於審判中，因故無法作證時（如有正當理由拒絕作證、或
      因疾病不能到庭，本案中即屬後者），甚至翻供時，共同
      被告於偵查中之陳述，往往是共犯間犯意聯絡之最佳且唯
      一之證明。如原先於偵查中之陳述未經具結並給予對質、
      詰問之機會，其共同被告之偵查陳述，將因為事後無從於
      審判中加以檢驗其真實性，而成為薄弱證據，並造成事實
      判斷上之不必要困難及混淆。故如共同被告之偵查陳述，
      未經依法命具結，並給予其他共同被告對質、詰問之機會
      ，則其僅能為共同被告自己案件中之被告偵查供述，而應
      從根本上禁止其成為其他共同被告案件中之證據。
   5、須附帶說明的是，司法院大法官釋字第582 號解釋公布後
      ，同院大法官之後又公布釋字第592 號解釋補充解釋前號
      解釋。該號補充解釋雖指出：刑事訴訟法第159 條之1 並
      非釋字第582 號之解釋對象，故不予補充解釋。但同號補
      充解釋亦指出：釋字第582 號解釋係於解釋公布當日起，
      各級法院審理有關案件，均應依解釋意旨為之。至釋字第
      582 號解釋公布前，已繫屬於各級法院之刑事案件，該號
      解釋之適用，應以個案事實認定涉及以共同被告之陳述，
      作為其他共同被告論罪之證據為限。因此，當個案事實認
      定涉及共同被告之陳述作為其他共同被告論罪之證據時，
      可謂釋字第582 號之解釋核心，故以補充解釋限縮釋字第
      582 號之解釋效力時，乃以其為限縮生效之範圍，亦即此
      部分不容任何之放寬解釋或折扣之空間。本此意旨，刑事
      訴訟法第159 條之1 第2 項之規定，雖非釋字第582 號解
      釋之直接解釋對象，但在適用該條項時，即應本於大法官
      所闡釋之憲法意旨，而為上述之合憲性解釋，非得謂刑事
      訴訟法第159 條之1 第2 項與釋字第582 號解釋無任何關
      係或釋字第582號解釋對於該條項不生任何效力。
   6、共同被告於偵查中不利於被告之陳述，作為其他共同被告
      論罪之證據時，除須無刑事訴訟法第159條之1第2項之除
      外情形，必須經依法具結，並經給予被告對質、詰問之機
      會，始得為證據。此一解釋結果，不僅有刑事訴訟法第
      158條之3及釋字第582號解釋作為實定法之依據，且在實
      務運作亦應無困難：實務上，刑事訴訟法自修法容許共犯
      互為證人後，已常見檢察官於共同被告分別自白陳述後，
      再令其具結為相互之證人，重為證言，以確保偵查中共同
      被告間不利於彼此之陳述，於審判中得為證據。此時，既
      然共同被告已同時接受偵訊，僅須再給予彼此對質、詰問
      之機會，自應無運作上之困難。
（五）經查：上述檢察官訊問共同被告丙○○所為關鍵問答之時
      點為94年11月28日，而刑事訴訟法早於92年9 月1 日修正
      施行時，即取消共犯不得具結之規定（即刑事訴訟法第
      186 條），釋字第582 號解釋及第592 號解釋亦分別於93
      年7 月23日、94年3 月30日公布。如命共同被告丙○○於
      偵查中具結作證，並無任何法律上之困難，惟該關鍵問答
      卻僅以被告身分供述，既未命具結，因而亦未給予被告甲
      ○○對質、詰問之機會，基於上述說明，應依刑事訴訟法
      第158 條之3 及釋字第582 號大法官所闡釋被告對證人之
      詰問基本權，認於本案中不得作為證據。
（六）本案縱認為上述關鍵問答得為證據，然以該段關鍵問答本
      身以觀，仍存有諸多疑點，例如：(1)共同被告丙○○說有
      叫被告甲○○在外面把風，但當時究竟是如何跟被告甲○
      ○說明，有無明講「把風」二字？兩人溝通有無可能誤解
      ？(2)共同被告丙○○又說被告甲○○知道他要進去偷東西
      ，但共同被告丙○○為此段陳述之依據為何？是其親自向
      被告講明要進去偷東西，要被告甲○○把風，還是單純為
      推測之詞？(3)依照共同被告丙○○之說法，他要將偷來的
      電纜線賣掉後，再貼被告甲○○油錢。如被告甲○○明知
      丙○○是偷竊，又提供載運協助，為何願意僅接受貼油錢
      的分贓方式？如此不是等於沒有任何實質的獲利？凡此種
      種，未經共同丙○○到庭具結作證澄明前，實難逕行採信
      該段關鍵問答。然而共同被告丙○○自本案審理開始，就
      由其母親一再具狀檢具診斷證明書陳報因丙○○於94年12
      月23日忽然腦幹出血、肺炎而無法到庭，事經本院派警查
      證屬實（本院卷第60頁），直至本院就被告甲○○部分審
      理終結為止，仍為相同情形。因此，依目前情況，上述疑
      慮在客觀上已無法澄明，上述各項合理懷疑即無法排除。
（七）綜上所述，依照檢察官於本案所提出之證據，其中有證據
      能力之部分，並不足為被告有罪之證明，而存有合理懷疑
      ，無證據能力之部分，又無從作為判斷之依據，根據首段
      所提到的法律規定及最高法院判例意旨，本件自應為無罪
      之諭知。
肆、適用之法律
    刑事訴訟法第301條第1項。
本案經檢察官林映姿到庭執行職務。
中    華    民    國    95    年     7    月    20    日
                  刑事第一庭  審判長法  官  劉 興 浪
                                    法  官  羅 貞 元
                                    法  官  蔡 志 宏
以上正本證明與原本無異。
如不服本判決，應於判決送達後10日內向本院提出上訴狀（應抄
附繕本）。告訴人或被害人如對於本判決不服者，應具備理由請
求檢察官上訴，其上訴期間之計算係以檢察官收受判決正本之日
期為準。
                                    書記官  楊 慧 萍
中    華    民    國    95    年    7     月    20    日


司法院資訊處製作；財團法人民間司法改革基金會備份。
